【裁判字號】    95,選訴,8
【裁判日期】    950627
【裁判案由】    違反選舉罷免法
【裁判全文】
臺灣澎湖地方法院刑事判決               95年度選訴字第8號
檢  察  官  臺灣澎湖地方法院檢察署檢察官
被      告  未○○
選任辯護人  洪條根律師
被      告  黃○○
選任辯護人  馬陳棠律師
被      告  宙○○
            辰○○
            Ｂ○○
            Ｃ○○
            卯○○
上列被告因違反選舉罷免法案件，經檢察官提起公訴（94年度選
偵緝字第1號、94年度選偵字第10、20、25號），本院判決如下
：
    主    文
未○○共同連續對於有投票權之人，交付賄賂，而約其投票權為
一定之行使，處有期徒刑貳年，褫奪公權參年。扣案之丁香魚等
產品罐頭伍罐、新台幣拾壹萬肆仟元均沒收。
黃○○共同對於有投票權之人，交付賄賂，而約其投票權為一定
之行使，處有期徒刑捌月，褫奪公權參年，新台幣貳萬貳仟元沒
收。
宙○○、辰○○、Ｂ○○、Ｃ○○、卯○○有投票權之人，收受
賄賂，而許以其投票權為一定之行使，Ｂ○○處有期徒刑肆月，
宙○○、Ｃ○○各處有期徒刑參月，辰○○、卯○○各處有期徒
刑貳月，如易科罰金，均以參佰元折算壹日，均褫奪公權貳年。
宙○○所收受之賄賂即新臺幣貳仟元、辰○○所收受之賄賂即新
臺幣貳仟元、Ｃ○○所收受之賄賂即新臺幣貳仟元、Ｂ○○所收
受之賄賂即新臺幣參仟元、卯○○所收受之賄賂即新台幣壹仟元
均沒收。
黃○○被訴有投票權之人受賄部分無罪。
    事      實
一、未○○為民國94年12月3日舉行之台灣省第16屆縣（市）議
    員選舉之澎湖縣第3選舉區（白沙鄉）之縣議員候選人，為
    期能順利當選，尋求該選舉區具有投票權之居民投票支持，
    竟與申○○（所涉違反選舉罷免法之犯行另案由檢察官偵辦
    中）共同基於對有投票權之人交付賄賂，而約其投票予未○○之概括犯意聯絡，先於民國94年9月底、10月初某日傍晚
    ，未○○親自駕車至位於澎湖縣白沙鄉中屯村87號申○○住
    處，無償交付以渠為負責人之「安邦企業行」所生產之丁香
    魚等罐頭產品若干罐，囑咐申○○將上開罐頭發送給中屯村
    之親朋好友，以支持其順利當選；申○○隨即在94年10月間
    某日，至Ａ○○（同案被告，所涉收受賄賂之犯行另經本院
    協商判決在案）位於澎湖縣白沙鄉中屯村佳山羊肉爐後方鐵
    皮屋住處，無償轉送2罐丁香魚罐頭（市價每罐新台幣100
    元）予Ａ○○食用，並拜託渠投票支持未○○，以約定為一
    定投票權之行使。同年10月30日上午10時許，未○○續在其
    位於澎湖縣赤崁村赤崁漁港新村52號家中，交付新臺幣（下
    同）18萬元予申○○，囑咐申○○以每票對價1千元之方式
    ，發放予具有投票權之白沙鄉中屯村之選民以資行賄；申○○應允後，隨即自94年11月11日起至同年月20日止，至附表
    所示之地點連續發送賄選款項予有投票權之Ａ○○、壬○○
    、丁○○、戊○○、丑○○○、戌○○、甲○○、辛○○○
    、子○○○、癸○○、天○○、亥○○、酉○○、玄○○○
    、庚○○（以上15人皆為同案被告，所涉收受賄賂犯行另經
    本院以協商判決在案）、地○○（同案被告，所涉收受賄賂
    犯行另經本院以簡易判決處刑）、宙○○、辰○○、Ｂ○○
    、Ｃ○○、卯○○等人（Ａ○○等人收受賄賂之地點、款項
    均詳如附表所示），Ａ○○等人收受申○○所交付之賄選款
    項後，均許以將投票支持未○○。申○○復於同年月某日晚
    間，將前揭18萬元賄選款項中之23000元部分，至澎湖縣白
    沙鄉中屯村40之1號黃○○住處，依照先前未○○之指示將
    該款項交由黃○○代為發送，黃○○收受上開款項後，即於
    94年11月間某日中午，至有投票權之丙○○（同案被告，所
    涉收受賄賂犯行另經本院協商判決在案）位於澎湖縣白沙鄉
    中屯村95-3號住處，交付丙○○1000元，丙○○收受後，許
    以將投票支持未○○。嗣經檢調單位接獲檢舉，循線查獲，
    並在申○○住處扣得未○○無償贈送之未及發送完畢之丁香
    魚等產品罐頭5罐、賄款現金餘款22000元；在Ａ○○住處扣
    得前揭賄選之丁香魚罐頭產品1罐（另1罐已食用殆盡，未及
    扣案），另丙○○、地○○、亥○○、玄○○○等於偵查中
    均自白犯罪，並主動將所收受之賄款提出扣案。
二、案經澎湖縣警察局、航空警察局高雄分局報請臺灣澎湖地方
    法院檢察署檢察官指揮偵查、自動檢舉起訴。
    理      由
甲、有罪部分：
一、按被告以外之人於偵查中向檢察官所為陳述，除顯有不可信
    之情況者外，得為證據，刑事訴訟法第159條之1第2項定有
    明文。又偵查中對被告以外之人所為之偵查筆錄，或被告以
    外之人向檢察官所提之書面陳述，性質上雖均屬傳聞證據，
    惟就該立法理由觀之，係考量現階段刑事訴訟法規定檢察官
    代表國家偵查犯罪、實施公訴，依法其有訊問被告、證人及
    鑑定人之權，而實務運作時，檢察官偵查中向被告以外之人
    所取得之陳述，原則上均能遵守法律規定，鮮少以強暴、脅
    迫及其他不正之方法取得供述證據，其可信度極高，而有此
    例外之規定，故除反對被告以外之人於偵查中所為之供述得
    具有證據能力之一方，已釋明該供述「顯有不可信之情況」
    之理由外，不宜遽指該被告以外之人於偵查中之陳述不具證
    據能力。而本件證人申○○、被告黃○○於偵查中之證詞，
    以及共同被告Ａ○○、丙○○、地○○、亥○○、玄○○○
    等於偵查中以證人身分所為之證詞，本件被告未○○、宙○○、辰○○、Ｂ○○、Ｃ○○、卯○○等人，均未爭執上開
    證詞之證據能力，亦未提及檢察官在偵查時有何不法取供之
    情形，或釋明上開陳述有顯不可信之情況。而被告黃○○雖
    否認證人申○○、共同被告Ａ○○、丙○○、地○○、亥○○、玄○○○在偵查中證詞之證據能力，但未提及檢察官在
    偵查時有何不法取供之情形，或釋明上開陳述有顯不可信之
    情況，其復稱伊在偵查中係怕被檢察官羈押才承認云云，然
    被告黃○○於本院審理時供稱檢察官未對伊刑求，亦未告知
    若不認罪即不讓伊回去等語（本院卷二頁101-102），顯然
    檢察官在偵查中亦無對被告黃○○不法取供之情事，依前開
    說明，證人申○○、被告黃○○、同案被告Ａ○○、丙○○
    、地○○、亥○○、玄○○○等人於偵查中之陳述應具有證
    據能力。
二、訊據被告未○○、黃○○均矢口否認有為對有投票權人交付
    賄賂、並約其投票為一定行使之犯行；被告宙○○、辰○○
    、Ｂ○○、Ｃ○○則均矢口否認有投票受賄犯行。被告未○○辯稱：申○○所述都不實在，我沒有給他錢或罐頭叫他交
    付給選民賄選；被告黃○○辯稱：申○○確實有交給我2萬3
    千元，因為我在經營雜貨店，我以為這筆錢是申○○託我帶
    的互助會錢，申○○也未說明該筆款項之用途，我一直將款
    項放在牛仔褲口袋裡沒有交給別人，而我給丙○○的1千元
    則是我出於好意要給她貼補家用的，在偵查中我是怕被檢察
    官羈押才承認云云；被告宙○○辯稱：申○○去我家時，我
    有說我的票不能給他要支持別人，他後來是向我兒子要錢吵
    架，所以才亂講話云云；被告辰○○辯稱：申○○確實有拿
    2千元給我，但我拿2千元的動機是為了要反賄選，後來投票
    時我也是投無效票，選舉之後我有將錢還給申○○云云；被
    告Ｂ○○辯稱：申○○那天是到我們家說要喝酒，拿1千元
    給我要去買啤酒，並沒有拿3千元給我云云；被告Ｃ○○辯
    稱：申○○要我支持未○○，我說我只能給他2票，之後他
    就拿1個紅包塞在我口袋裡，我不知道是行賄的錢，以為是
    要包給我母親開刀的紅包云云。經查：
（一）關於本件被告未○○於台灣省第16屆縣議員選舉前，分別
      交付申○○罐頭產品以及現金18萬元，委由申○○負責尋
      找有投票權之人發送罐頭及賄款支持未○○；嗣後申○○
      分別將賄款及罐頭發送予同案被告Ａ○○等人，Ａ○○等
      人收受後，許以將投票支持未○○，申○○並受未○○指
      示將其中之2萬3千元賄款交付於被告黃○○後，再由黃○○發送予有投票權之丙○○，囑丙○○投票支持未○○等
      事實，業據證人申○○迭次於於偵查及審理時到庭證述明
      確（94選偵字第14號頁26-29、38-39、193-196、303-305
      ，94選偵字第20號頁14-16，本院95年6月12日審判筆錄）
      ），核與同案被告Ａ○○、丙○○、地○○、亥○○、玄
      ○○○、黃○○、壬○○、丁○○、戊○○、丑○○○、
      戌○○、甲○○、辛○○○、子○○○、癸○○、天○○
      、亥○○、酉○○、庚○○、地○○、卯○○於偵查中證
      述以及本院審理時所述情節相符（94年選偵字第14號頁
      13-15、30-31、35-54、53-54、73-74、94年選偵字第20
      號頁52-58，本院卷一頁101、137、158-159、173，本院
      卷二頁112），並經證人吳青青於偵查中證述明確（94選
      偵字第14號頁14-15），復有在申○○家中所扣得之未及
      發送之丁香魚等罐頭產品5罐、賄款現金餘款22000元，在
      Ａ○○家中扣得之丁香魚罐頭產品1罐，以及丙○○、地
      ○○、亥○○、玄○○○主動提出之賄款扣案可資佐證。
（二）被告未○○雖一再辯稱證人申○○所述不實，且前後所述
      交付賄款時間有所出入云云，惟被告未○○自稱申○○有
      幫忙此次選舉，故伊亦幫忙籌錢交保的事情等語（94選偵
      緝字第1號頁43），證人申○○又證稱與被告未○○為結
      拜兄弟（本院卷二頁114），則在兩人交情匪淺、素無仇
      怨之情況下，實難想像申○○有蓄意設詞陷害被告未○○
      之理；且同案被告Ａ○○、壬○○、丁○○、戊○○、丑
      ○○○、戌○○、甲○○、辛○○○、子○○○、癸○○
      、天○○、亥○○、酉○○、玄○○○、庚○○、地○○
      、卯○○等人均證稱或陳稱有收到申○○所發送之罐頭、
      金錢等，更足以佐證證人申○○所述屬實；至於證人申○○對於未○○交付18萬元賄款之時間雖然前後證詞有所不
      一，但一般人在正常情況下，對於經過一段時間之事情本
      就難以期待可清楚記憶，今申○○在偵查中經檢察官多次
      訊問之結果，已由其前往眼科看病之日期確定交付款項之
      時間為94年10月30日上午，其在本院審理時仍為相同證詞
      ，足見其此部份之證詞有相當之確定性，自不能因此時間
      與其最初之偵訊內容有所不一，即否定其證據力。被告未
      ○○此部分犯罪事實，罪證明確，其所辯不足採信。
（三）被告黃○○雖以前揭情詞置辯，惟被告黃○○於94年11月
      30日接受偵訊時，全然否認參與賄選，表示申○○並未要
      求伊轉發賄款，伊沒有拿到申○○給的錢云云（94選偵字
      第20號頁14-16頁）；隨後檢察官向本院聲請羈押被告黃
      ○○，並禁止接見通信，本院裁定予以准許；被告黃○○
      受羈押後，於94年12月6日再次接受偵訊時，即陳稱：「
      （問：申○○有無在94年11月19日委託你將賄款買票錢轉
      交給郭順玉等9人）有。申○○拿了多少錢給我，我不知
      道，鈔票都是千元大鈔，地點在我家庭院，是晚上拿給我
      的，現場沒有其他人，申○○說人家會跟你拿錢，你幫我
      拿給人家，我用2天的時間發完」等語（94年選偵字第20
      號卷頁52-58），檢察官旋於94年12月6日當庭釋放被告並
      聲請撤銷羈押；被告黃○○於94年12月21日第3次接受偵
      訊時，改稱：申○○有拿2萬3千元給伊，但伊未發出，伊
      以為是會錢，12月6日調查人員要伊交代2萬3千元去向，
      否則不能回去，給丙○○的錢是為了救助她云云（選偵字
      第14號卷頁195-196，257-260）。被告黃○○供詞雖反覆
      不定，但本院斟酌被告黃○○伊始雖矢口否認申○○曾交
      予伊任何款項，但自94年12月6日偵訊之後，對申○○有
      交付2萬3千元款項一情即不爭執，而根據申○○於本院審
      理時之證詞，其與被告黃○○並無任何金錢往來關係，亦
      未參加黃○○所召募之互助會，先前亦未受託將錢交付給
      黃○○，此次全係受被告未○○之指示將款項交付被告黃
      ○○等語（本院卷二頁125-126），則在雙方彼此平日無
      金錢往來之情況下，被告黃○○主觀上竟會認為申○○拿
      取款項之目的是在交付會錢，顯然不合常理。反觀被告黃
      ○○在94年12月6日之供詞，對申○○如何向伊買票並請
      託伊轉發款項予有投票權之村民，以及於何時、何地發送
      賄款予何人，均能詳細描述，且與證人申○○證述情節相
      符，故鄭女在94年12月6日之供述確有相當之可信度。況
      證人丙○○亦於審理時亦明確證稱：「94年10、11月左右
      ，黃○○有來我家聊天，有談到選舉的事情，要選一個新
      的議員做做看，當時她有拿1000於說要給我買菜，她說要
      我支持未○○，黃○○大約在2年前我先生剛過世時有資
      助我一些錢，但之後都沒有」等語（本院卷二頁112），
      更足證被告黃○○確有發送賄選款項之事實，其事後翻異
      前供，改辯稱前詞，不足採信。
（四）被告宙○○、辰○○、Ｂ○○、Ｃ○○雖均否認自申○○
      處收受支持未○○之賄款，但證人申○○不惟迭次於偵查
      中證述：有親自交付賄款給宙○○、辰○○、Ｂ○○、Ｃ
      ○○等語，於本院審理時更到庭證稱：「我去宙○○家拿
      2千元給他，他有拿我的錢，當時他太太跟兒子都有在場
      ；辰○○就住我隔壁，我是去他家在一進門的左手邊小房
      間那裡交付2 千元給辰○○；我有去Ｃ○○家拜票，要他
      支持未○○，他說只能給我2票，我拿2千元給它，我在他
      家裡的客廳交給Ｃ○○，在我印象中前沒有用紅包袋裝著
      ；我有去找過Ｂ○○，我拜託他支持未○○，他說他可以
      支持3票，這3票是他自己、他媽媽及他姐姐，我親自在他
      家交付3000元給Ｂ○○」等語明確（本院卷二頁90-101）
      。本院斟酌證人申○○能夠詳細陳述交付賄款之地點、方
      式，且其同因交付賄款負擔刑責，並無為虛偽陳述，使自
      己陷入不利地位之理，另其所陳稱曾交付賄款予Ａ○○、
      丙○○、地○○、亥○○、玄○○○、壬○○、丁○○、
      戊○○、丑○○○、戌○○、甲○○、辛○○○、子○○○、癸○○、天○○、亥○○、酉○○、庚○○、地○○
      、卯○○等人，均為Ａ○○等人所承認，更足徵申○○所
      述證詞之真實性。至於被告辰○○辯稱其收受賄款之目的
      係反賄選，事後已將賄款返還申○○云云，申○○於本院
      審理時亦附和證稱辰○○事後確有返還賄款云云，然被告
      辰○○自警訊、偵查以至本院準備程序時，均矢口否認有
      自申○○處拿取任何款項，直至本院審理期日傳訊申○○
      為證時，始以前揭情詞置辯，供詞反覆，且被告辰○○若
      無意拿取賄款，應在交付之時即加以拒絕，何須等到選後
      始予退還？故被告辰○○所辯自屬事後圖卸之詞，不足採
      信。另被告Ｂ○○於審理中始舉證人己○○、郭寶吉到庭
      證稱其等當日與證人申○○一同喝酒，但未見到申○○交
      付賄選款項予Ｂ○○云云，然交付賄選款項原本係隱晦之
      事，不可能在大庭廣眾之下為之，申○○縱使係在當天將
      款項交付於被告Ｂ○○，亦不可能毫不避諱的大方交付，
      必定尋找適當時機私下為之，而根據此2名證人之說詞，
      當日喝酒時間大約3個小時，共喝了約20瓶酒，申○○是
      之後才參加，己○○復證稱他感覺當時自己已喝醉，則在
      大家喝酒聊天有醉意之情況下，證人是否有能力注意交付
      賄款之舉動，實讓人存疑；且該2名證人自稱與被告Ｂ○○為好友，其等在審理中始經被告傳訊為證人，證詞亦不
      免有偏頗之虞，本院斟諸証人申○○與被告Ｂ○○素無仇
      怨，甚至在選前親自至謝某家中共飲，理應無設詞陷害之
      理，因認申○○之證詞有較高之證明力，被告Ｂ○○所辯
      ，亦不足採。
（五）綜上所述，被告未○○交付賄選款項、罐頭予證人申○○
      委由其發放於有投票權之人，並指示申○○將部分款項交
      付於被告黃○○發放於有投票權之人，以約定為一定投票
      權之行使，以及被告宙○○、辰○○、Ｂ○○、Ｃ○○、
      均收受賄款並許以將投票支持未○○等犯行，均堪認定。
      本案事證明確，被告未○○、黃○○、宙○○、辰○○、
      Ｂ○○、Ｃ○○所辯，均不足採信。
三、查公職人員選舉罷免法第90條之1業於94年11月30日經總統
    修正公布，修正後之該法第90條之1第1項規定：「對於有投
    票權之人，行求、期約或交付賄賂或其他不正利益，而約其
    不行使投票權或為一定之行使者，處3年以上10年以下有期
    徒刑，得併科新臺幣100萬元以上1,000萬元以下之罰金」，
    修正前之該法第90條之1第1項則規定「5年以下有期徒刑，
    得併科新臺幣40萬元以上400萬元以下之罰金」，被告未○○、黃○○行為時，前開法律尚未修正公布，相比較後，自
    以行為時之舊法對被告未○○、黃○○最有利，依刑法第2
    條第1項但書規定，自應適用修正前之舊法論處。核被告未
    ○○、黃○○所為，均係犯修正前公職人員選舉罷免法第90
    條之1第1項之對於有投票權人交付賄賂，而約其為一定行使
    罪。被告宙○○、辰○○、Ｂ○○、Ｃ○○、卯○○收受賄
    賂之行為，則均係犯刑法第143條第1項之投票受賄罪。被告
    未○○將賄款交付申○○轉發予有投票權之人，其與申○○
    間有犯意聯絡及行為分擔，應論以共同正犯；又共同正犯之
    意思聯絡，原不以數人間直接發生者為限，即有間接之聯絡
    者，亦包括在內，有最高法院77年台上字第2135號判例意旨
    可參，本件被告未○○指示申○○將部分賄款轉交予被告黃
    ○○，再由黃○○轉發予有投票權之丙○○已如前述，足見
    被告未○○、黃○○、訴外人申○○就交付賄賂予丙○○部
    分，已有直接或間接之合意存在，均應論以前開交付賄賂買
    票犯行之共同正犯。又被告未○○前後多次交付賄賂買票之
    犯行，時間緊接、方法相同，又係觸犯同一罪名，顯係基於
    概括之犯意反覆為之，應依連續犯之規定，以一罪論，並加
    重其刑；另被告黃○○曾於偵查中自白，應依公職人員選舉
    罷免法第90條之1第5項之規定，減輕其刑。爰審酌賄選乃腐
    蝕民主政治根基之毒瘤，嚴重侵蝕破壞民主政治選舉之純潔
    及公平性，然澎湖地區智識水平較低，民眾未能確切明瞭賄
    選對民主政治之危害；被告未○○身為候選人，竟不知潔身
    自愛，以買票賄選手法以圖順利當選，犯後又未坦承犯行，
    態度不佳；被告黃○○雖於偵查中自白犯罪，但之後又翻異
    其詞，意圖為未○○掩飾；被告宙○○、辰○○、Ｂ○○、
    Ｃ○○等人收受賄款之金額非鉅，其等犯後猶否認犯行，被
    告卯○○犯後已坦承犯行，態度良好等一切情狀，分別量處
    被告等人如主文所示之刑，另就被告被告宙○○、辰○○、
    Ｂ○○、Ｃ○○、卯○○部分，均諭知易科罰金之折算標準
    。公訴人之求刑，部分尚嫌過重，應以量處如主文所示之刑
    為妥。又被告未○○、黃○○所犯之投票行賄罪，被告宙○○、辰○○、Ｂ○○、Ｃ○○、卯○○等人所犯之投票受賄
    罪，既均經宣告有期徒刑以上之刑，則應依公職人員選舉罷
    免法第98條第3項之規定，就被告未○○、黃○○部分併予
    宣告褫奪公權3年，就被告宙○○、辰○○、Ｂ○○、Ｃ○○、卯○○，均併予宣告褫奪公權2年。
四、又被告未○○前揭18萬元行賄款項及行賄所用之罐頭產品，
    部分業經申○○以及被告黃○○分別交付有投票權之Ａ○○
    、壬○○、丁○○、戊○○、丑○○○、戌○○、甲○○、
    辛○○○、子○○○、癸○○、楊陳也、亥○○、酉○○、
    玄○○○、庚○○、地○○、黃○○、宙○○、辰○○、Ｂ
    ○○、Ｃ○○、卯○○、丙○○等人收受，而同案被告Ａ○○等人所犯刑法第143條第1項之投票受賄罪，業經本院分別
    以協商判決、簡易判決在案或通常程序判決如前，是以，該
    部分款項依刑法第143條第2項之規定，於對向共犯即被告Ａ
    ○○等人所犯投票受賄罪之從刑宣告沒收；至於在證人申○○住所所扣得之行賄所用未及發送之罐頭產品5罐、未及發
    送之賄款現金餘款2萬2千元，係被告未○○、證人申○○等
    人預備買票之賄選物品或賄款，應依修正前公職人員選舉罷
    免法第90條之1第3項之規定沒收，另其餘賄款9萬2千元（即
    18 萬元扣除扣案之2萬2千元及已發放之匯款6萬6千元之餘
    額），亦係被告未○○、證人申○○等人預備買票之賄款，
    而該賄款9萬2千元中之2萬2千元則係證人申○○交付被告黃
    ○○預備買票尚未及發送之賄款（即申○○交付2萬3千元予
    被告黃○○，現有證據僅能證明被告黃○○發送1千元予同
    案被告丙○○，尚餘2萬2千元未發送），上開賄款並無積極
    證據證明業已滅失，併依修正前公職人員選舉罷免法第90條
    之1第3項之規定宣告沒收。
乙、不另為無罪諭知部分：
一、公訴意旨略以：被告黃○○自證人申○○處收受賄款2萬3千
    元之後，即將其中3000元轉發予有投票權之被告Ｂ○○，約
    定投票支持未○○，因認此部份被告黃○○亦涉有修正前公
    職人員選舉罷免法第90條之1第1項之對有投票權人賄選罪嫌
    ，被告Ｂ○○涉有刑法第143條第1項之投票受賄罪嫌。然檢
    察官認被告Ｂ○○另自被告黃○○處收受3千元賄款，無非
    以證人申○○、黃○○分別於偵查中供稱：「我拿6千元給
    Ｂ○○，3千元我自己交付，另外3千元請黃○○轉交」（94
    年選偵字第20號頁304）、「申○○給我的錢我有交給Ｂ○○本人，地點我忘了，也忘了給他多少錢」（94選偵字第20
    號頁57）等語為主要論據。惟訊據被告Ｂ○○堅詞否認有自
    被告黃○○處拿取任何款項，證人申○○於本院審理時則證
    稱：「阿香（黃○○）是負責Ｂ○○的部份，我一開始拜託
    Ｂ○○的時候，他說3票，我就拿3千元給他，但是阿香也是
    負責他的區域，所以我推測阿香也有拿3千元給他」等語（
    本院卷二頁99），被告黃○○則於審理時完全否認有交付款
    項予被告Ｂ○○。本院斟酌證人申○○僅親自交付3千元予
    被告Ｂ○○，惟對於被告黃○○交付3千元予Ｂ○○並未親
    眼見到，其證詞無法直接證明被告黃○○實際上有轉交賄款
    之行為；而被告黃○○雖於偵查中曾證稱有交付賄款於Ｂ○○，但對交付款項金額亦無法交代，故此部份之犯罪事實尚
    乏積極明顯之證據足以證明，自難為有罪之認定。惟此部分
    與前開被告黃○○、Ｂ○○論罪科刑之部分有連續犯之裁判
    上一罪之關係，故不另為無罪之諭知，附此敘明。
二、公訴意旨另略以：被告未○○為求勝選，於94年10月間某日
    ，與原登記為澎湖縣白沙鄉第15屆鄉長候選人、具有姻親關
    係之宋國進（另案被告，所涉違反公職人員選舉罷免法犯行
    另由本院以95年度選訴字第7號審結）結盟，相互謀議並約
    定採取「聯合配票、各自賄選」（意即宋國進所賄選之選民
    鄉長投宋國進、縣議員則投未○○，而未○○所賄選者，亦
    同）之方式，各自對於有投票權人約為一定投票權之行使，
    從事賄選行為。宋國進即與吳龍滿、陳謝鳳蓮、陳景銘、巳
    ○○、寅○○、宇○○、陳成財、陳姵蓁、葉素鶯、歐勝漢
    、楊文記、謝德在（吳龍滿以下之人均為另案被告，其等所
    涉違反選舉罷免法罪嫌，由本院另案審結）等人，共同基於
    對有投票權之人交付賄賂而約就投票權為一定行使之概括犯
    意聯絡，先於94年10月11日起，相互謀議，由吳龍滿負責居
    中聯絡並提供資金，由陳謝鳳蓮、陳景銘、巳○○、寅○○
    、宇○○、陳成財、陳佩蓁、葉素鶯、歐勝漢、楊文記、謝
    德在等人交付現金或免費機票，對陳謝玉盞等有投票權之人
    行賄，因認此部份被告未○○亦涉犯修正前公職人員選舉罷
    免法第90條之1第1項之對有投票權人賄選罪嫌。惟訊據被告
    未○○堅決否認有上開犯行，辯稱：我沒有跟宋國進聯合配
    票、各自賄選，另外一案有許多證人我都不認識等語，經查
    ：
（一）證人即另案被告巳○○於偵查及本院審理時雖均供稱或證
      稱：「之前宋國進有打電話給我，說要以大局為重，因為
      我有聽聞縣議員候選人Ｄ○○與另一位鄉長候選人是一組
      的，所以我判斷他跟未○○是一組的，所以支持未○○的
      人有多少要投給宋國進，我就要找多少人投給未○○，用
      交換選票的方式幫未○○，後來我有回來澎湖問宋國進，
      宋國進在19日有告訴我，他的意思與我猜的一樣，是要投
      給未○○」等語（94選偵字第23號卷業0000-0000、0000-
      0000，本院卷二頁150），由上述巳○○之證詞，固然能
      證明被告未○○有與另案被告宋國進聯合競選，但卻無由
      証明陳、宋二人有「各自賄選」之犯意聯絡。況另案被告
      宋國進所涉違反修正前公職人員選舉罷免法第90條之1第1
      項之對有投票權人賄選罪嫌，業經本院以95年度選訴字第
      7號判決無罪在案，則在無法證明另案被告宋國進涉嫌賄
      選之情況下，更無從推論被告未○○與宋國進有賄選之犯
      意聯絡。
（二）至於另案被告宇○○、寅○○、Ｅ○○、午○○雖分別於
      警訊、偵查中供稱或證稱：「巳○○有問議員是否要投予
      未○○」（94年選偵字頁4054）、「巳○○拿5萬5千元給
      我，是要發放給回澎湖投票的人，每人發給3千元，另2千
      5 百元是機票錢，說要投給鄉長宋國進，縣議員未○○4
      票、Ｄ○○6票」（94選偵字頁0000-0000）、「寅○○只
      給我免費單程機票，寅○○有交待要投給宋國進及未○○
      」（94年選偵字頁0000-0000）、「聽巳○○親口說，他
      在幫宋國進及未○○配票」（94選偵字23號卷六頁194-19
      6、卷八頁32-34，本院卷二頁159）等語。然另案被告宇
      ○○、寅○○、Ｅ○○均係自巳○○或巳○○之下游寅○○處收受賄賂之選民，且受巳○○或寅○○之交代議員部
      分要投給未○○，並非直接受宋國進或被告未○○之指示
      為之；而另案被告午○○則係聽聞巳○○述說有關配票一
      事，對於宋國進或未○○有無賄選一事並未直接親身見聞
      ，故其等供述及證詞均不足證明被告未○○或宋國進有各
      自賄選之犯意聯絡。此外，證人Ｄ○○雖於本院審理時證
      稱有聽說被告未○○與宋國進聯合配票云云（本院卷二頁
      160-161），但此部分屬傳聞證據，本無證據能力，且亦
      無從證明陳、宋二人有賄選之犯意聯絡，附此敘明。
（三）綜上所述，此部分尚乏積極證據足以證明被告未○○與另
      案被告宋國進共同涉犯修正前公職人員選舉罷免法第90條
      之1第1項之對有投票權人賄選罪嫌，此外，復查無其他積
      極證據足資證明被告未○○有上開犯行，其犯罪即屬不能
      證明，惟公訴人認此部分與前開論罪科刑部份，有連續犯
      之裁判上一罪之關係，故不另為無罪之諭知。
三、公訴意旨復以：被告未○○將賄款18萬元交付予證人申○○
    時，曾囑咐申○○其中2萬元用以招待村人免費宴飲，因認
    被告未○○此部分亦涉犯修正前公職人員選舉罷免法第90條
    之ㄧ第1項罪嫌。惟被告未○○矢口否認有交付18萬元賄款
    之犯行，已如前述，而證人申○○雖曾證稱被告未○○有交
    代其拿2萬元招待村人宴飲，並稱確實有拿錢請人吃飯等語
    ，但對於宴飲之時間以及招待之對象則無法清楚供述（94年
    選偵字第14號頁29），且又無其他受賄對象出面指證曾受曾
    某招待宴飲，故此部分犯罪亦乏積極證據足以證明，惟與前
    開交付賄賂論罪科刑部分屬實質上一罪之關係，亦不另為無
    罪之諭知。
丙、無罪部分：
一、公訴意旨略以：申○○收受被告未○○交付之賄款後，曾於
    94年11月間某日，至有投票權之被告黃○○位於澎湖縣白沙
    鄉中屯村40之1號住處，交付黃○○2千元，約定投票支持未
    ○○，獲得黃○○應允，因認被告黃○○涉有刑法第143 條
    第1項之投票受賄罪嫌。
二、按犯罪事實應依證據認定之，無證據不得認定犯罪事實；又
    被告之自白不得作為有罪判決之唯一證據，仍應調查其他必
    要之證據以察其是否與事實相符；不能證明被告犯罪者，應
    諭知無罪之判決，刑事訴訟法第154條第2項、第156條第2項
    、第301條第1項分別定有明文。訊據被告黃○○堅決否認有
    自申○○處收取任何賄賂，經查，被告黃○○於94年12月6
    日接受檢察官偵訊時，固自承：「94年11月20日以後，我傍
    晚要出門時，在我家門前，申○○跟我買2票，每票1千元，
    跟我買票時申○○告訴我要支持未○○」云云（94年選偵字
    第20號卷頁56），惟黃○○當次亦自白證人申○○另行在某
    日晚上交付若干款項予伊在轉交予其他有投票之人，已如前
    述，故依照黃○○此次供述，申○○所交付之2千元賄款與2
    萬3千元賄款係不同時間所交付之兩筆不同款項；然證人申
    ○○自始至終均僅供稱曾受被告未○○指示交付2萬3千元賄
    款予黃○○轉發於其他有投票權之人，從未提及有交付他筆
    款項向黃○○行賄，故黃○○接受賄賂犯行唯一的證據顯然
    僅有被告黃○○之自白。而被告黃○○嗣後即否認受賄，辯
    稱前詞，本件復查無其他積極證據足資證明被告黃○○有收
    受賄賂之犯行，其此部份犯罪即屬不能證明，依前開法律規
    定，本院自應為無罪之諭知。
據上論斷，應依刑事訴訟法第299條第1項前段、第301條第1項，
修正前公職人員選舉罷免法第90條之1第1項、第3項、第5項、第
98 條第3項，刑法第2條第1項但書、第11條、第28條、第56條、
第143條第1項、第2項、第41條第1項前段、第37條第2項，罰金
罰鍰提高標準條例第1條前段、第2條，判決如主文。
本案經檢察官乙○○到庭執行職務。
中    華    民    國    95    年    6     月    27    日
                  刑事庭  審判長法  官  管安露
                                法  官  陳順輝
                                法  官  李宛玲
以上正本係照原本作成。
如不服本判決，應於判決送達後10日內，向本院提出上訴狀（須
附繕本）。
中    華    民    國    95    年    6     月    28    日
                                書記官  楊依靚
論罪法條：
修正前公職人員選舉罷免法第90條之1第1項：
對於有投票權之人，行求期約或交付賄賂或其他不正利益，而約
其不行使投票權或為一定之行使者，處五年以下有期徒刑，得併
科新台幣40萬元以上4百萬元以下罰金。
刑法第143條第1項：
有投票權之人，要求、期約或收受賄賂或其他不正當利益，而許
以不行使其投票權或為一定之行使者，處3年以下有期徒刑，得
併科5千元以下罰金。
附表：
┌──┬───────┬─────────────┬──────┐
│編號│受賄者姓名    │受賄地點                  │受賄內容    │
├──┼───────┼─────────────┼──────┤
│０１│Ａ○○ (含有投│白沙鄉中屯村87號 (佳山羊肉│新臺幣(下同)│
│    │票權之吳青青、│店後面之鐵皮屋)           │4,000元     │
│    │Ａ○○之子、楊│                          │            │
│    │澎五共4票)    │                          │            │
├──┼───────┼─────────────┼──────┤
│０２│壬○○ (含本人│白沙鄉中屯村37號之2(壬○○│2,000元     │
│    │及有投票權之許│家中)                     │            │
│    │梅卿共2票)    │                          │            │
├──┼───────┼─────────────┼──────┤
│０３│丁○○ (含本人│白沙鄉中屯村2號之2(丁○○ │3,000元     │
│    │及有投票權之親│家中)                     │            │
│    │人共3票)      │                          │            │
├──┼───────┼─────────────┼──────┤
│０４│戊○○ (含本人│白沙鄉中屯村2號之1(戊○○ │6,000元     │
│    │及有投票權之親│家中)                     │            │
│    │人共6票)      │                          │            │
├──┼───────┼─────────────┼──────┤
│０５│丑○○○ (含本│白沙鄉中屯村31號 (丑○○○│4,000元     │
│    │人及有投票權之│家中)                     │            │
│    │親人共4票)    │                          │            │
├──┼───────┼─────────────┼──────┤
│０６│戌○○ (含本人│白沙鄉中屯村13號之9(戌○○│3,000元     │
│    │及有投票權之親│家中)                     │            │
│    │人共3票)      │                          │            │
├──┼───────┼─────────────┼──────┤
│０７│甲○○ (含本人│白沙鄉中屯村13號之2(甲○○│2,000元     │
│    │及有投票權之許│家中)                     │            │
│    │龍聰共2票)    │                          │            │
├──┼───────┼─────────────┼──────┤
│０８│辛○○○ (含本│白沙鄉中屯村94號之1(張呂美│5,000元     │
│    │人及有投票權之│人家中)                   │            │
│    │親人共5票)    │                          │            │
├──┼───────┼─────────────┼──────┤
│０９│子○○○ (含本│白沙鄉中屯村13號之6(張許明│3,000元     │
│    │人及有投票權之│認家中)                   │            │
│    │親人共3票)    │                          │            │
├──┼───────┼─────────────┼──────┤
│１０│癸○○ (含本人│白沙鄉中屯村13號之3(癸○○│6,000元     │
│    │及有投票權之親│家中)                     │            │
│    │人共6票)      │                          │            │
├──┼───────┼─────────────┼──────┤
│１１│天○○ (含本人│白沙鄉中屯村14號之2(天○○│2,000元     │
│    │及有投票權之親│家中                      │            │
│    │人共2票)      │                          │            │
├──┼───────┼─────────────┼──────┤
│１２│亥○○ (含本人│白沙鄉中屯村14號之1(亥○○│2,000元     │
│    │及有投票權之楊│家中)                     │            │
│    │世豐共2票)    │                          │            │
├──┼───────┼─────────────┼──────┤
│１３│酉○○ (含本人│白沙鄉中屯村24號 (酉○○家│2,000元     │
│    │及有投票權之陳│中)                       │            │
│    │年輾共2票)    │                          │            │
├──┼───────┼─────────────┼──────┤
│１４│玄○○○ (含本│白沙鄉中屯村13號之14(鄭李 │4,000元     │
│    │人及有投票權之│秋靜家中)                 │            │
│    │親人共4票)    │                          │            │
├──┼───────┼─────────────┼──────┤
│１５│庚○○ (含本人│白沙鄉中屯村2號之4(庚○○ │3,000元     │
│    │及有投票權之謝│家中)                     │            │
│    │清枝、親人共3 │                          │            │
│    │票)           │                          │            │
├──┼───────┼─────────────┼──────┤
│１６│地○○ (含本人│白沙鄉中屯村19號 (地○○家│4,000元     │
│    │及有投票權之楊│中)                       │            │
│    │文林、楊文通、│                          │            │
│    │楊莉莉共4票)  │                          │            │
├──┼───────┼─────────────┼──────┤
│１７│宙○○ (含本人│白沙鄉中屯村87號 (宙○○家│2,000元     │
│    │及有投票權之親│中)                       │            │
│    │人共2票)      │                          │            │
├──┼───────┼─────────────┼──────┤
│１８│辰○○ (含本人│白沙鄉中屯村24號 (辰○○家│2,000元     │
│    │及有投票權之親│中)                       │            │
│    │人共2票)      │                          │            │
├──┼───────┼─────────────┼──────┤
│１９│Ｂ○○ (含本人│白沙鄉中屯村70號 (Ｂ○○家│3,000元     │
│    │及有投票權之親│中)                       │            │
│    │人共3票)      │                          │            │
├──┼───────┼─────────────┼──────┤
│２０│Ｃ○○ (含本人│白沙鄉中屯村45號 (Ｃ○○家│2,000元     │
│    │及有投票權之親│中)                       │            │
│    │人共2票)      │                          │            │
├──┼───────┼─────────────┼──────┤
│２１│卯○○        │白沙鄉中屯村63號之2(卯○○│1,000元     │
│    │              │家中)                     │            │
└──┴───────┴─────────────┴──────┘


司法院資訊處製作；財團法人民間司法改革基金會備份。
